【裁判字號】    98,交聲,1499
【裁判日期】    980722
【裁判案由】    交管條例聲異
【裁判全文】
臺灣板橋地方法院交通事件裁定        98年度交聲字第1499號
原處分機關  臺北市交通事件裁決所
異  議  人  甲○○
上列受處分人因違反道路交通管理處罰條例案件，對於臺北市交
通事件裁決所於民國98年6 月3 日以北市裁罰字第裁22-AEU4943
83號所為之裁決處分，聲明異議，本院裁定如下：
    主  文
原處分關於罰鍰逾新臺幣壹萬元部分撤銷。
第一項撤銷部分，不罰。
其餘異議駁回。
    理  由
一、原處分意旨略以：異議人即受處分人甲○○騎乘車牌號碼為
    GGF-136 號重型機車，於民國95年7 月2 日1 時45分許，行
    經臺北市○○路○ 段時有汽車駕駛人酒精濃度超過規定標準
    （0.55以上）之違規行為，爰依違反道路交通管理處罰條例
    第35條第1 項第1 款、第24條第1 項第2 款規定，裁處罰鍰
    新臺幣（下同）45,000元，並吊扣其駕駛執照1 年，且應接
    受道路交通安全講習等語。
二、聲明異議意旨略以：伊雖有於前揭時地酒駕遭警攔檢施以酒
    測，並測得呼氣酒精濃度0.58mg/dl ，但刑案部分業經臺灣
    士林地方法院檢察署於95年8 月25日為緩起訴處分，確定後
    伊亦已依緩起訴條件繳交新臺幣（下同）35,000元給國庫。
    伊當時曾詢問有關駕照吊扣及警察所開紅單有無後續處理，
    但書記官及警員均表示等法院判決下來後繳交罰款即可。但
    伊近日因駕照遭竊而前往監理所補辦駕照時，卻經監理所告
    知有高額罰款未繳，現行法規不是規定「一罪不二罰」嗎？
    伊既然已經繳交35,000元，且3 年內亦未再犯，不知是否有
    更好的方式來處理紅單？等語，聲明異議。
三、經查：
    (一)按道路交通管理處罰條例所規定之罰則本質上係屬行政罰
      ，此由該條例中就交通違規行為所定法律效果包括罰鍰、
      記點、吊扣證照等行政罰觀之甚明（參照行政罰法第1 條
      、第2 條將罰鍰、吊扣證照及講習等處分均定為行政罰）
      ，是違反道路交通管理處罰條例之裁罰事件，自有行政罰
      法之適用。
    (二)次按94年2 月5 日公布，95年2 月5 日施行之行政罰法第
      26條規定：「一行為同時觸犯刑事法律及違反行政法上義
      務規定者，依刑事法律處罰之。但其行為應處以其他種類
      行政罰或得沒入之物而未經法院宣告沒收者，亦得裁處之
      。前項行為如經不起訴處分或為無罪、免訴、不受理、不
      付審理之裁判確定者，得依違反行政法上義務規定裁處之
      」，其所揭示之所謂「一事不二罰」原則，探究其立法目
      的，無非以一行為同時觸犯刑事法律及違反行政法上義務
      規定時，由於刑罰與行政罰同屬不法行為之制裁，而刑罰
      之懲罰作用較強，依刑事法律處罰即足資警惕，實無一事
      二罰再處行政罰之必要，但罰鍰以外之沒入或其他種類行
      政罰，因兼具維護公共秩序之作用，為達行政目的，行政
      機關仍得併予裁處。又此所稱「其他種類行政罰」，係指
      違反行政法上之義務應受「裁罰性」之「不利處分」而言
      ，依行政罰法第2 條規定，應包括限制或禁止行為之吊扣
      證照處分及警告性之講習處分在內。至於刑事訴訟法第25
      3 條之1 所指之緩起訴處分，係介於起訴與微罪職權不起
      訴間之緩衝設計，而在內容及要件上與依刑事訴訟法第25
      2 條所為之不起訴處分均有所不同，又檢察官對被告為緩
      起訴處分時，依刑事訴訟法第253 條之2 第1 項規定對被
      告所為之指示及課予之負擔，雖非刑罰，但對被告迭有敦
      促反省、財產減少及自由受限之影響，性質上可謂刑事處
      分，且緩起訴制度雖以特別預防為優先考量，但在具體個
      案決定上，實亦達到一般預防的作用及報應理念，基於一
      行為不二罰原則，受處分人既已就其行為受到刑事處分，
      自不應因同一行為再受到國家的處罰（臺灣高等法院暨所
      屬法院96年法律座談會提案研討結果參照）。
    (三)再按94年12月28日修正公布，95年7 月1 日施行之道路交
      通管理處罰條例第35條第8 款規定：「前項汽車駕駛人，
      經裁判確定處以罰金低於本條例第92條第3 項所定最低罰
      鍰基準規定者，應依本條例裁決繳納不足最低罰鍰之部分
      。」以及違反道路交通管理事件統一裁罰基準及處理細則
      第2 條所定「違反道路交通管理事件統一裁罰基準表」，
      即「汽車駕駛人駕駛機車，飲酒後其吐氣所含酒精成份超
      過每公升0.55毫克以上，應處最低罰鍰45,000元；同時違
      反刑事法律者，經裁判確定處以罰金低於本條例第92條第
      3 項所定最低罰緩基準規定者，應依本條例裁決繳納不足
      最低罰鍰之部分」等相關規定，倘駕駛人所支付之緩起訴
      處分金，未達道路交通管理處罰條例第92條第3 項所定最
      低罰鍰基準規定者，仍須補繳不足最低罰鍰之部分，始為
      適法。是檢察官為緩起訴處分並命捐款者，其捐款解釋上
      亦屬道路交通管理處罰條例第35條第8 項所規定之罰金，
      監理機關雖不得再為行政裁罰，惟若駕駛人所支付之緩起
      訴處分金，未達道路交通管理處罰條例第92條第3 項所定
      最低罰鍰基準規定者，依該條例第35條第8 項之規定，仍
      須補繳不足最低罰鍰之部分。因此法院僅得就行為人已依
      緩起訴處分為公益捐款部分予以撤銷，並為不罰之諭知（
      臺灣高等法院暨所屬法院97年法律座談會提案研討結果參
      照）。
    (四)查異議人有於前揭時地酒醉騎乘重型機車遭警攔停，並施
      以呼氣酒精濃度測試，測得其呼氣酒精濃度達每公升0.58
      毫克，而有汽車駕駛人酒精濃度超過規定標準之交通違規
      行為乙節，為異議人所不否認，並有臺北市政府警察局大
      同分局95年7 月2 日北市警交字第AEU494383 號舉發違反
      道路交通管理事件通知單、酒精濃度測定數據紙、汽車駕
      駛人酒後生理協調平衡檢測紀錄表、刑法第185 條之3 案
      件測試觀察紀錄表各1 紙附卷可稽（見臺灣士林地方法院
      檢察署95年度偵字第8577號卷第13至15頁），堪認真實。
      又其同一酒醉駕車之行為，因同時觸犯刑法第185 條之3
      之公共危險罪，經臺灣士林地方法院檢察署檢察官於95年
      8 月25日以95年度偵字第8577號為緩起訴處分，緩起訴期
      間為1 年（95年9 月18日起至96年9 月17日止），受處分
      人應於緩起訴處分確定後3 個月內向國庫支付35,000元，
      嗣該緩起訴處分於95年9 月18日確定後，異議人已於95年
      11 月24 日繳交35,000元予國庫，且迄至前揭緩起訴期間
      屆滿為止，該緩起訴處分並未經該署檢察官依法撤銷等情
      ，有上開緩起訴處分書、臺灣士林地方法院檢察署自行收
      納款項統一收據及臺灣高等法院被告前案紀錄表附卷為憑
      ，亦堪認定屬實。異議人前揭同一酒後騎車行為，既同時
      涉犯刑法第158 條之3 之公共危險罪及違反道路交通管理
      處罰條例第35條第1 項第1 款之行政規定，其中刑事部分
      復經臺灣士林地方法院檢察署檢察官緩起訴處分確定，異
      議人並已依檢察官指示之負擔條件支付緩起訴處分金
      35,000 元 ，此緩起訴處分附加條件之履行固非刑法所定
      刑罰之種類，但確已影響其財產權權益，具有實質刑罰之
      效果，應屬行政罰法第26條第1 項「依刑事法律」之刑事
      處分規定及道路交通管理處罰條例第35條第8 項規定之「
      罰金」，故異議人雖已依檢察官緩起訴處分支付35,000元
      ，但參照違反道路交通管理事件統一裁罰基準表，倘汽車
      駕駛人呼氣酒精濃度達每公升0.55毫克以上而騎乘機車，
      最低應裁罰45,000元，就其不足部分（即10,000元），仍
      應予以裁罰。至原處分機關依法吊扣受處分人駕駛執照12
      個月、施以道安講習部分，因屬行政罰法第26條第1 項但
      書之「其他種類行政罰」，乃為達維護用路權人生命、身
      體安全之裁罰性不利處分，與道路交通管理處罰條例第35
      條第8 項所稱「罰金」之裁罰目的及種類殊異，依行政罰
      法第26條第1 項但書，仍得裁處之。
    (五)原處分機關雖援引交通部95年7 月17日交路字第09500069
      86號函及法務部行政罰諮詢小組第1 次會議紀錄結論而謂
      ：「緩起訴」本質上屬「附條件之不起訴處分」，應有行
      政罰法第26條第2 項之適用云云。惟按法官依據法律獨立
      審判，憲法第80條定有明文，各機關依其職掌就有關法規
      為釋示之行政命令，法官於審判案件時，固可予以引用，
      但仍得依據法律，表示適當之不同見解，並不受其拘束；
      司法行政機關所發司法行政上之命令，如涉及審判上之法
      律見解，僅供法官參考，法官於審判案件時，亦不受其拘
      束（司法院大法官會議釋字第216 號解釋參照），是前開
      交通部函釋，僅得供本院參考，本院並不受其拘束，併此
      敘明。
四、綜上所述，原處分機關裁處受處分人罰鍰45,000元中之35,0
    00元部分，於法有違，應由本院予以撤銷，改諭知異議人不
    罰，其餘10,000元部分，經參酌道路交通管理處罰條例第35
    條第8 項之立法精神並兼顧公平原則，於法則無不合，故異
    議人此部分之異議為無理由，應予駁回。另原處分機關依道
    路交通管理處罰條例第35條第1 項第1 款、第24條第2 款規
    定，裁處吊扣受處分人駕駛執照12個月、施以道安講習之「
    其他種類行政罰」部分，於法尚無違誤，異議人此部分之異
    議亦屬無據，爰併予駁回之。
據上論斷，應依道路交通案件處理辦法第19、20條前段，裁定如
主文。
中    華    民    國    98    年    7     月    22    日
                  交通法庭  法  官  楊明佳
以上正本證明與原本無異
如不服本裁定應於送達後5日內向本院提出抗告狀
                            書記官  林金良
中    華    民    國    98    年    7     月    22    日


司法院資訊處製作；財團法人民間司法改革基金會備份。
